臺灣臺中地方法院刑事判決　　　　　　　　　　　　九十一年度訴緝字第一二號
　　公　訴　人　臺灣臺中地方法院檢察署檢察官
　　被　　　告　甲○○
右列被告因偽造文書等案件，經檢察官提起公訴（八十八年度偵字第一九一九九、一
九二００、一九二０一號、九十年度偵字第三四二一號），本院判決如左：
    主  文
甲○○共同行使偽造私文書，足以生損害於他人，處有期徒刑肆月，如易科罰金，以
佰元折算壹日，緩刑貳年。附表一所示各類所得扣繳暨免扣繳憑單正本壹張及附表
二所示在職證明書正本上偽造之「偉捷營造有限公司」、「曹賢親」名義之印文各壹
枚，均沒收。
    事  實
一、甲○○未曾受有期徒刑以上刑之宣告，素行尚稱良好；詎其於民國八十六年七月
    間，因急需現金週轉，適見中福興業有限公司（設台中市○○路○段八十一號六
    樓Ｃ室，以下簡稱中福公司）所刊登代辦信用貸款之廣告，乃與中福公司之業務
    員蘇智成（未據檢察官起訴）接洽，商談借貸事宜。中福公司對外雖以銷售靈骨
    塔為經營業務，惟實際上係經營代辦信用貸款業務，其公司之業務員每辦成一件
    貸款，可領取新台幣（下同）一萬五千元不等之佣金；蘇智成為能從中牟取佣金
    ，甲○○為能順利貸得款項，而明知甲○○並未在如附表二所示服務單位任職，
    不符合銀行辦理信用貸款之條件。詎渠二人為求順利獲得申貸，竟基於偽造文書
    及意圖為自己不法所有之詐欺取財犯罪意思聯絡，由蘇智成提供甲○○之年籍等
    資料，經由有犯罪意思聯絡之中福公司業務員陳暐庭（原名陳思惠，已經另案由
    本院判處有期徒刑八月）委請亦有犯罪意思聯絡之某真實姓名、年籍與住居所均
    不詳而被稱呼為「林先生」之成年男子，於如附表一所示之行使日期前數日，在
    不詳之處所，以其事先偽造備妥之「偉捷營造有限公司」及負責人「曹賢親」之
    印章（偽造之印章係林先生為出賣偽造之文件，所自行妥備者，此部分與甲○○
    無犯罪意思之聯絡），而以該偽造之印章偽造印文於職證明書之上，而偽造如附
    表二所示之甲○○在申報單位任職之在職證明書一件，及偽造如附表一所示內容
    之財政部臺灣省中區國稅局各類所得扣繳暨免扣繳憑單（為媒體申報單位專用，
    上無偽造之印文；下稱扣繳憑單）第三聯即收執聯正本一張，偽造完畢後，復以
    影印方式偽造相同內容之扣繳憑單影本一張；該名「林先生」每偽造一份扣繳憑
    單、在職證明書，得向業務員收取四百元或一百元之費用。嗣蘇智成及甲○○於
    取得前揭偽造之文件後，即於附表一所示之行使日期，連同個人身分證、戶籍謄
    本及貸款申請書等，在臺中市第十一信用合作社職員涂其弘前往中福公司台中市
    ○○路○段八三號十八樓營業處所核辦對保時，提出據以行使而向該合作社辦理
    「歡喜心理財」免保人消費性借款三十萬元，使臺中市第十一信用合作社誤信甲
    ○○確有任職於偉捷營造有限公司，有固定收入，具清償能力，而陷於錯誤，同
    意貸予申請之款項，並如數將金額撥入甲○○在該合作社所開立帳號六九一─三
    號帳戶內，而交付財物，足以生損害於如附表一所示之申報單位、扣繳義務人、
    臺中市第十一信用合作社審核貸款之正確性。甲○○於取得三十萬元後，尚需向
    中福公司購買納骨塔位，及由中福公司扣除保險金、入股金及借款利息等，實得
    之金額約二十萬元。嗣於八十八年一月二十七日，經警在臺中市○○路○段八十
    一號六樓查獲中福公司涉嫌違反公司法後，再至臺中市第十一信用合作社扣得借
    款人之擔保放款保管書件資料袋（共一千二百十一袋），始查悉上情。
二、案經台中縣警察局烏日分局報請臺灣臺中地方法院檢察署檢察官偵查，及由該署
    檢察官自動檢舉偵查起訴。
    理  由
一、訊據被告甲○○對於有透過中福公司之業務員蘇智成向臺中市第十一信用合作社
    申辦「歡喜心理財」免保人消費性借款，並於該合作社職員前往中福公司台中市
    ○○路○段八三號十八樓營業處所核辦對保時，提出如附表一所示扣繳憑單、如
    附表二所示在職證明及個人身分證、戶籍謄本及貸款申請書等文件行使，而向臺
    中市第十一信用合作社貸得三十萬元之款項，及其實際上並未在偉捷營造有限公
    司工作，亦未有如附表一所示扣繳憑單所載之收入等事實均坦承不諱；核被告之
    自白，有臺中市第十一信用合作社歡喜心理財免保人消費性貸款借款申請書、委
    託書、授信約定書、徵信報告表、消費性貸款個人信用等級評定表及被告同意書
    、身分證影本、戶籍謄本等附卷可證，足認被告之自白與事實相符，而得為證據
    ；又被告自承向臺中市第十一信用合作社貸款時所出具之扣繳憑單及在職證明書
    等，係其與中福公司業務員蘇智成接洽後，交付身分證明文件及印章等，而由中
    福公司所處理者；且復承認其並未在該扣繳憑單及在職證明書所示之公司任職，
    是其對於各該文書係以偽造之方式取得者一事，自屬知之甚詳，而有犯意之聯絡
    及行為之分擔，應負共同犯罪之責任。另被告明知其未在其所提出扣繳憑單及在
    職證明書所示之偉捷營造有限公司任職，年所得亦非如扣繳憑單上所載年所得八
    十一萬二千元等情，而提出向臺中市第十一信用合作社行使，用以證明其有固定
    職業、收入，具清償能力等，向該社貸款，自係以詐術方式向臺中市第十一信用
    合作社詐取財物，且有不法所有之意圖；此外，復有偽造之如附表一所示之扣繳
    憑單及如附表二所示之在職證明書等附卷可證，本案事證明確，被告犯行，足堪
    認定，應依法論科。
二、查扣繳憑單係刑法第二百十條所稱之私文書；在職證明書則屬同法第二百十二條
    關於服務之特種文書。被告原不符合辦理信用貸款之條件，而意圖為自己不法所
    有，冒用「偉捷營造有限公司」及負責人「曹賢親」名義而偽造扣繳憑單及在職
    證明書，並以行使偽造扣繳憑單及在職證明書等之詐騙方式申貸，致台中市第十
    一信用合作社誤認被告條件符合而准貸，並交付財物，自足以生損害於被冒用「
    偉捷營造有限公司」及「曹賢親」人之名義及台中市第十一信用合作社審核貸款
    之正確性。核被告所為，係犯刑法第二百十六條、第二百十條、第二百十二條行
    使偽造私文書罪、行使偽造特種文書罪及同法第三百三十九條第一項詐欺取財罪
    。而按共同正犯之意思聯絡，原不以數人間直接發生者為限，如有間接之聯絡者
    ，亦包括在內（最高院法七十七年台上字第二一三五號判例參照）；被告與蘇智
    成、陳暐庭及該姓名、年籍不詳之「林先生」間，雖被告並未直接與陳暐庭或「
    林先生」接洽，然被告為行使偽造之私文書而遂行詐欺取財之目的，其偽造之私
    文書係委由蘇智成與陳暐庭接洽，並由陳暐庭以每件四百元或一百元之代價，委
    由「林先生」以其事先備妥之印章、文件偽造而成，而陳暐庭、「林先生」亦均
    知被告取得該偽造之私文書之目的係向臺中市第十一信用合作社詐貸款項，是依
    前揭判例之意旨，被告與蘇智成、陳暐庭及該姓名、年籍不詳之「林先生」間，
    自亦屬有犯意之聯絡與行為之分擔，而為共同正犯。被告偽造如附二所示私文書
    內之印文，為該偽造私文書之一部，所為偽造私文書及偽造特種文書之低度行為
    ，應各為行使之高度行為所吸收，均不另論罪。被告同時地行使偽造私文書及行
    使偽造特種文書，係一行為觸犯數罪名，為想像競合犯，應從較重之行使偽造私
    文書罪論處。又被告所犯上開行使偽造私文書罪與詐欺取財罪間，有方法、結果
    之牽連關係，為牽連犯，應從一重之行使偽造文書罪處斷。爰審酌被告犯罪之動
    機係因個人因素急需現金週轉，為使銀行核准貸款，竟不惜以行使偽造私文書之
    方式告貸，破壞社會金融交易秩序，犯罪所生危害非淺，惟念及被告係中度肢障
    人士，工作及謀生不易，有殘障手冊影本一件在卷可查，情境堪憫，於詐欺取得
    三十萬元後，實際上被告僅分得約二十萬元，並坦承犯罪事實之犯後態度尚稱良
    好等一切情狀，量處如主文所示之刑；另查被告行為後，刑法第四十一條業於九
    十年一月十日修正公布，同年月十二日生效，修正後刑法第四十一條第一項前段
    規定「犯最重本刑為五年以下有期徒刑以下之刑之罪，而受六個月以下有期徒刑
    或拘役之宣告，因身體、教育、職業、家庭之關係或其他正當事由，執行顯有困
    難者，得以一元以上三元以下折算一日，易科罰金。」，與修正前刑法第四十一
    條規定「犯最重本刑為三年以下有期徒刑以下之刑之罪，而受六個月以下有期徒
    刑或拘役之宣告，因身體、教育、職業、家庭之關係，執行顯有困難者，得以一
    元以上三元以下折算一日，易科罰金。」不同。比較新舊法結果，以新法較有利
    於行為人，故依刑法第二條第一項前段規定，本件自應適用裁判時之法律即修正
    後刑法第四十一條第一項前段之規定。而本案被告所犯行使偽造私文書罪為屬最
    重本刑五年以下有期徒刑之刑之罪，爰依修正後刑法第四十一條第一項前段規定
    ，就被告所受宣告之刑，諭知易科罰金之折算標準，以示懲儆；末查被告前未曾
    受有期徒刑以上刑之宣告，有臺灣臺中地方法院檢察署刑案資料查註紀錄表及臺
    灣高等法院被告全國前案紀錄表在卷可按，其因一時失慮，且貪圖小利而致罹本
    件刑典，經此次偵、審程序及科刑之教訓後，當知所警惕，信無再犯之虞，本院
    認其所宣告之刑，以暫不執行為適當，爰併宣告緩刑二年，以啟自新。
三、扣案如附表一所示內容之扣繳憑單二張，經被告持向台中市第十一信用合作社辦
    理貸款申請後，除影本留存於台中市第十一信用合作外，正本已返還被告，此觀
    之前開扣繳憑單上亦載有「本影本與正本相符，如有不實願負法律責任」等字樣
    即明，是該等扣繳憑單正本既係被告所有，且供為本件犯罪所用之物，雖未扣案
    ，但不能證明業已滅失，應依刑法第三十八條第一項第二款宣告沒收之。至如附
    表附表二所示在職證明書一件，業因被告提出行使交付予臺中市第十一信用合作
    社申請貸款，非屬被告所有，不應諭知沒收；惟其上偽造之「偉捷營造有限公司
    」、「曹賢親」名義之印文一枚，不問屬於犯人與否，均應依刑法第二百十九條
    之規定宣告沒收之。另上揭偽造如附表二所示在職證明書上所蓋用之「偉捷營造
    有限公司」、「曹賢親」名義之印章，核屬該名「林先生」為出賣各該私文書，
    所自行偽造者，難認被告有共同犯罪意思之聯絡，被告就此部分既與「林先生」
    無共犯之關係，依從刑依附主刑之原則，自不得在本案諭知沒收。
據上論斷，應依刑事訴訟法第二百九十九條第一項前段，刑法第二條第一項前段、第
二十八條、第二百十條、第二百十二條、第二百十六條、第二百十九條、第三百三十
九條第一項、第五十五條、第七十四條第一款、第三十八條第一項第二款、修正後刑
法第四十一條第一項前段，罰金罰鍰提高標準條例第一條前段、第二條，判決如主文
。
中      華      民      國      九十一      年      三      月  二十九  日
                                    臺灣臺中地方法院刑事第一庭
                                        法  官  林源森
右正本證明與原本無異
如不服本判決，應於收受本判決後十日內向本院提出上訴書狀，其未敘述上訴理由者
，並得於提起上訴後十日內向本院補提理由書狀（均須按他造當事人之人數附繕本）
「切勿逕送上級法院」
                                        書記官
中      華      民      國      九十一      年       四     月    三    日
附表一：各類所得扣繳暨免扣繳憑單
┌──┬─────┬────┬────┬──┬────────┬─────┬────┐
│編號│所得人姓名│給付總額│扣繳稅額│給付│申報單位        │扣繳義務人│業務員  │
│    │          │新台幣  │        │年度│                │          │行使日期│
├──┼─────┼────┼────┼──┼────────┼─────┼────┤
│一  │甲○○    │八十一萬│四萬八千│  │偉捷營造有限公司│曹賢親    │蘇智成  │
│    │          │二千元  │七百二十│    │                │      │7.  │
│    │          │        │元      │    │                │          │        │
└──┴─────┴────┴────┴──┴────────┴─────┴────┘
附表二：在職證明書
┌──┬─────┬────┬────────┬─────┬────┬───────┐
│編號│在職人姓名│所任職位│服  務    單  位│負  責  人│證明日期│備          註│
├──┼─────┼────┼────────┼─────┼────┼───────┤
│一  │甲○○    │設計部助│偉捷營造有限公司│曹賢親    │7.5.  │偽造之偉捷公司│
│    │          │理      │                │          │        │及代表人印文各│
│    │          │        │                │          │        │一枚          │
└──┴─────┴────┴────────┴─────┴────┴───────┘
附錄本案論罪科刑法條全文：
刑法第二百十條：
偽造、變造私文書，足以生損害於公眾或他人者，處五年以下有期徒刑。
刑法第二百十二條：
偽造、變造護照、旅券、免許證、特許證及關於品行、能力、服務或其他相類之證書
、介紹書，足以生損害於公眾或他人者，處一年以下有期徒刑、拘役或三百元以下罰
金。
刑法第二百十六條：
行使第二百十條至第二百十五條之文書者，依偽造、變造文書或登載不實事項或使登
載不實事項之規定處斷。
刑法第三百三十九條
意圖為自己或第三人不法之所有，以詐術使人將本人或第三人之物交付者，處五年以
下有期徒刑、拘役或科或併科一千元以下罰金。
